【裁判字號】    92,台上,2101
【裁判日期】    920925
【裁判案由】    所有權移轉登記
【裁判全文】
最高法院民事判決                              九十二年度台上字第二一０一號
    上  訴  人  乙  ○
    訴訟代理人  李文傑律師
                林建鼎律師
    被 上訴 人  甲○○
    訴訟代理人  楊隆源律師
右當事人間請求所有權移轉登記事件，上訴人對於中華民國九十一年一月九日台灣高
等法院第二審判決（九十年度上字第九○二號），提起上訴，本院判決如左：
    主  文
上訴駁回。
第三審訴訟費用由上訴人負擔。
    理  由
本件上訴人主張：伊於民國八十七年六月三日與被上訴人訂立土地買賣契約書，向被
上訴人購買其所有坐落新竹縣寶山鄉○○段七五八地號土地所有權應有部分十二分之
一、同地段七六七地號土地所有權全部（重測前為新竹縣寶山鄉○○段雙溪小段五四
三地號、五四三之七地號，下稱系爭土地），約定買賣價金為新台幣（下同）二百四
十萬六千八百八十元、一百三十五萬元，總計三百七十五萬六千八百八十元。價金給
付方式為土地「過戶」登記完畢一次付清，被上訴人有先將系爭土地之所有權移轉登
記予伊之義務，詎被上訴人迄今仍未辦竣所有權移轉登記等情。爰本於買賣契約，求
為命被上訴人將系爭土地所有權移轉登記予伊之判決。
被上訴人則以：系爭土地買賣契約書第二條約定，七五八號土地增值稅超過三十萬元
部分及七六七號之土地增值稅，均由上訴人負擔。而系爭土地增值稅單業於八十七年
七月十四日核發，經伊以存證信函通知上訴人繳納，上訴人遲未繳納，致稅款繳納通
知單被新竹縣稅捐稽徵處竹東分處（下稱竹東分處）於八十八年九月十四日註銷。依
系爭土地買賣契約書第四條前段及第八條之約定，本件買賣契約已因上訴人逾期未繳
土地增值稅，視同違約，無待伊催告自動解除，上訴人不得再依買賣契約請求所有權
移轉登記等語，資為抗辯。
原審審理結果以：本件上訴人主張之事實，固據提出土地買賣契約書為證，並為被上
訴人所不爭執。惟查系爭土地買賣契約書第二條約定：(1)五四三地號（即系爭七五八
地號）土地增值稅乙方（即被上訴人）負擔三十萬元，超過三十萬元之增值稅由甲方
（即上訴人）負擔與乙方無涉。(2)五四三之八地號（即系爭七六七地號）土地增值稅
全額由甲方（上訴人）負擔與乙方無涉。查兩造於訂約後，經申報移轉系爭七五八號
土地之現值，竹東分處於八十七年七月二十八日核定土地增值稅額，被上訴人即委任
處理買賣事宜之代書陳金貴通知上訴人配合繳納其應負擔超過三十萬元部分之土地增
值稅，上訴人並未為履行，並有土地買賣契約書、竹東分處八十八年九月十四日新
縣稅東貳字第三五一二四號函、郵局存證信函等件可稽。又依竹東分處九十年六月六
日新縣稅東貳字第四八七五號函所載：「關於坐落寶山鄉○○段七五八地號（重測
前：雙溪段雙溪小段五四三地號）土地，於八十七年八月二十七日申報移轉，因乙○
（即上訴人）自耕能力證明書遭發證機關撤銷不符免稅規定，該案應納土地增值稅八
三八、七六八元逾期未繳納，本分處乃依土地稅法施行細則第六十條規定逕行註銷。
」，且該案應納土地增值稅因上訴人逾期未繳納，竹東分處並於八十八年七月十三日
、同年八月九日函催繳納，上訴人逾期未繳，乃於八十八年九月十四日以八八新縣稅
東貳字第三五一二四號函通知上訴人及被上訴人之代理人陳金貴，而註銷上開申報案
及其查定稅額，足證系爭七五八號土地因上訴人逾期未繳納應納之土地增值稅，致遭
主管稽徵機關依法逕行註銷其增值稅之申報案及其查定稅額，足堪認定。次查八十九
年一月二十六日修正施行前之土地稅法第三十九條之二固規定，農業用地在依法作農
業使用時，移轉與自行耕作之農民繼續耕作者，免徵土地增值稅。惟農地移轉予自耕
農是否免徵土地增值稅，仍應由稅捐稽徵機關實質審查買受人是否具有自耕農身分、
目前實際上有無從事耕作、並至移轉之農地現場勘查是否作為農地使用等事項，並非
所有農地移轉予自耕農之情形，均得免徵土地增值稅。況系爭買賣契約書第五條約定
：「乙方（即被上訴人）負擔地目、田，變更建地費用，判決分割訴訟費、竹東地政
事務所分割費用、執行等一切費用由甲方（即上訴人負擔）」，足徵上訴人買受系爭
土地在於期日後供建築使用，始有變更地目、分割費用負擔之約定，顯非作為農業使
用。則上訴人主張因伊具有自耕農身分，毋庸課徵土地增值稅，竹東分處通知其繳納
土地增值稅係誤認，被上訴人應配合伊辦理撤銷原增值稅之申報案云云，洵不足取。
依系爭土地買賣契約書第四條約定：「甲乙雙方應誠實履行訂立之條款，倘甲方（上
訴人）不買或違約，本買賣契約自動解除，不另催告。」；另第八條約定：「乙方（
被上訴人）通知甲方（上訴人）繳納土地增值稅，甲方應於接到通知十二天內繳清稅
款，逾期不繳納，視同違約。」，該買賣契約書第四條有上訴人違約時「買賣契約自
動解除」之約定，該約定係屬解除條件之約定，即兩造之土地買賣契約附有解除條件
，於解除條件成就時，契約當然失其效力，無待於當事人為解除權之行使。本件被上
訴人已通知上訴人依約繳納上開土地增值稅，上訴人逾期不繳納，自屬違反系爭土地
買賣契約第八條之約定，而視同違約。則被上訴人執系爭土地買賣契約第四條約定辯
稱因上訴人違約，系爭土地買賣契約自動解除，洵屬有據。從而，上訴人依買賣關係
，請求被上訴人辦理系爭土地所有權移轉登記，非有理由，不應准許云云，為其心證
之所由得，爰將第一審所為上訴人敗訴判決予以維持，駁回上訴人之上訴，經核於法
並無違誤。上訴論旨，就原審取捨證據、認定事實暨解釋契約之職權行使，指摘原判
決違背法令，求予廢棄，非有理由。
據上論結，本件上訴為無理由。依民事訴訟法第四百八十一條、第四百四十九條第一
項、第七十八條，判決如主文。
中      華      民      國    九十二    年      九      月    二十五    日
                              最高法院民事第五庭
                                  審判長法官  朱  錦  娟
                                        法官  顏  南  全
                                        法官  許  澍  林
                                        法官  葉  勝  利
                                        法官  劉  延  村
      右正本證明與原本無異
                                              書  記  官
中      華      民      國    九十二    年      十      月      八      日
                                                                        ｖ


司法院資訊處製作；財團法人民間司法改革基金會備份。
